---
title: ''
subtitle: ""
author: ""
date: ""

output:
  pdf_document:
  fig_crop: false
highlight: tango
number_sections: false
fig_caption: true
keep_tex: true
includes:
  in_header: Estilo.sty
classoption: a4paper
always_allow_html: true
---

\begin{center}
{\Large
  DEPARTAMENTO DE ESTATÍSTICA} \\
\vspace{0.5cm}
\begin{figure}[!t]
\centering
\includegraphics[width=9cm, keepaspectratio]{logo-UnB.eps}
\end{figure}
\vskip 1em
{\large
  16 de novembro de 2022}
\vskip 3em
{\LARGE
  \textbf{Lista 1: Computação eficiente (dados em memória)}} \\
\vskip 1em
{\LARGE
  \textbf{Resolução - William Rappel - 22/006032}} \\
\vskip 1em
{\Large
  Computação em Estatística para dados e cálculos massivos} \\
\vskip 1em
{\Large
  Tópicos especiais em Estatística 2} \\
\vskip 3em
{\Large
  Prof. Guilherme Rodrigues} \\
\vskip 1em
{\Large
  César Augusto Fernandes Galvão (aluno colaborador)} \\
\vskip 1em
{\Large
  Gabriel Jose dos Reis Carvalho (aluno colaborador)} \\
\end{center}

\vskip 5em

\begin{enumerate}
\item \textbf{As questões deverão ser respondidas em um único relatório \emph{PDF} ou \emph{html}, produzido usando as funcionalidades do \emph{Rmarkdown} ou outra ferramenta equivalente}.
\item \textbf{O aluno poderá consultar materiais relevantes disponíveis na internet, tais como livros, \emph{blogs} e artigos}.
\item \textbf{O trabalho é individual. Suspeitas de plágio e compartilhamento de soluções serão tratadas com rigor.}
\item \textbf{Os códigos \emph{R} utilizados devem ser disponibilizados na integra, seja no corpo do texto ou como anexo.}
\item \textbf{O aluno deverá enviar o trabalho até a data especificada na plataforma Microsoft Teams.}
\item \textbf{O trabalho será avaliado considerando o nível de qualidade do relatório, o que inclui a precisão das respostas, a pertinência das soluções encontradas, a formatação adotada, dentre outros aspectos correlatos.}
\item \textbf{Escreva seu código com esmero, evitando operações redundantes, visando eficiência computacional, otimizando o uso de memória, comentando os resultados e usando as melhores práticas em programação.}
\end{enumerate}


```{r setup, results=FALSE, message=FALSE, echo=FALSE, warning=FALSE}
knitr::opts_chunk$set(echo=TRUE, warning=FALSE)

# carregando os pacotes necessários
if (!require('pacman')) install.packages('pacman')
p_load(tidyverse, rmdformats, stringr, vroom, dtplyr, data.table, rvest, microbenchmark, geobr)
```

\newpage

Nessa lista, utilizamos os pacotes `vroom` e `data.table` para analisar, com rapidez computacional e eficiente uso de memória, dados públicos sobre a vacinação contra a Covid-19.

## Questão 1: leitura eficiente de dados

**a)** **Utilizando códigos R**, crie uma pasta (chamada *dados*) em seu computador e faça o *download* dos arquivos referentes aos estados do Acre, Alagoas, Amazonas e  Amapá, disponíveis no endereço eletrônico a seguir. [*https://opendatasus.saude.gov.br/dataset/covid-19-vacinacao/resource/5093679f-12c3-4d6b-b7bd-07694de54173?inner_span=True*](https://opendatasus.saude.gov.br/dataset/covid-19-vacinacao/resource/5093679f-12c3-4d6b-b7bd-07694de54173?inner_span=True)

**Dica**: Veja os slides sobre *web scraping* disponibilizados na página da equipe na plataforma MS Teams, em *Materiais de estudo*, na aba *arquivos*; Eles permitem a imediata identificação dos endereços dos arquivos a serem baixados. Use *wi-fi* para fazer os downloads!

\textcolor{red}{\bf Solução}

Primeiro, vamos criar a pasta dados, caso ela não exista.

```{r}
folder <- 'dados'
if (!file.exists(folder)) dir.create(folder)
```

Em seguida, vamos realizar a leitura da página html do link de interesse.

```{r}
url <- 'https://opendatasus.saude.gov.br/dataset/covid-19-vacinacao/resource/5093679f-12c3-4d6b-b7bd-07694de54173?inner_span=True'
page <- url %>%
  read_html()
```

Agora, pegamos a lista de endereços e o título de cada um. Checamos se possuem o mesmo comprimento.

```{r}
links <- page %>%
  html_nodes('.notes a') %>%
  html_attr('href')
titles <- page %>%
  html_nodes('.notes a') %>%
  html_text()
length(links) == length(titles)
```

Vamos filtrar apenas os links e títulos que envolvem os estados Acre, Alagoas, Amazonas e Amapá.

```{r}
idx <- titles %>%
  str_detect('(AC)|(AL)|(AM)|(AP)')
links <- links[idx]
titles <- titles[idx]
file_names <- titles %>%
  str_to_lower() %>%
  str_remove_all('(dados)| ')
```

Agora, realizamos o download dos dados.

```{r}
path <- folder %>%
  str_c('/', file_names, '.csv')
for (i in seq_along(links)) {
  if (!file.exists(path[i])) {
    download.file(links[i], path[i])
  }
}
```

**b)** Usando a função `p_load` (do pacote `pacman`), carregue o pacote `vroom` (que deve ser usado em toda a Questão 1) e use-o para carregar o primeiro dos arquivos baixados para o R (*Dados AC - Parte 1*). Descreva brevemente o banco de dados.

\textcolor{red}{\bf Solução}

Vamos realizar a leitura do arquivo `ac-parte1.csv`.

```{r}
ac_1 <- path[1] %>%
  vroom(
    delim=';',
    locale=locale('br', encoding='UTF-8'),
    num_threads=3
  )
ac_1
```

O banco de dados apresenta 552.954 linhas e 32 colunas. Cada linha se refere a um paciente/indivíduo e cada coluna a alguma informação demográfica daquele indivíduo ou referente à vacinação do mesmo.

Das 32 colunas, 23 são do tipo `character`, 7 do tipo `double` e 2 do tipo `date`.

**c)** Qual é o tamanho total (em Megabytes) de todos os arquivos baixados (use a função `file.size`)? Qual é o espaço ocupado pelo arquivo *Dados AC - Parte 1* na memória do `R` (use a função `object.size`) e no Disco rígido (*HD*)? Comente os resultados.
  
\textcolor{red}{\bf Solução}

Primeiro, calculamos o tamanho total da pasta contendo todos os arquivos baixados.

```{r}
sum(file.size(path))/10^6
```

Logo, o tamanho total é de mais de 8 GB.

Em seguida, calculamos o espaço ocupado pelo arquivo `ac-parte1.csv` na memória do R e no Disco Rígido.

```{r}
format(object.size(ac_1), units='Mb')
```

```{r}
file.size(path[1])/10^6
```

O arquivo na memória do R ocupa um espaço de 256 MB, que é um valor inferior aos 283 MB ocupados no HD.

**d)** Repita o procedimento do item **b)**, mas, dessa vez, carregue para a memória apenas os casos em que a vacina aplicada foi a Janssen. Para tanto, faça a filtragem usando uma conexão `pipe()`. Observe que a filtragem deve ser feita durante o carregamento, e não após ele.

Quantos megabites deixaram de ser carregados para a memória RAM (ao fazer a filtragem durante a leitura, e não no próprio `R`)?

\textcolor{red}{\bf Solução}

A coluna que informa a vacina aplicada é `vacina_fabricante_nome`.

```{r}
table(ac_1$vacina_fabricante_nome)
```

Vamos utilizar o comando `pipe()` para realizar este filtro durante o carregamento.

```{r}
command <- 'findstr -i "document JANSSEN" dados\\ac-parte1.csv'
ac_1_janssen <- command %>%
  pipe() %>%
  vroom(
    delim=';',
    locale=locale('br', encoding='UTF-8'),
    num_threads=3
  )
ac_1_janssen
```

Em seguida, vemos o espaço ocupado pelo objeto `dados_ac_1_jansenn`.

```{r}
format(object.size(ac_1_janssen), units='Mb')
```

Dessa forma, ao fazer a filtragem durante a leitura, e não no próprio `R`, deixamos de carregar 251 MB. 

**e)** Carregue para o `R` **todos** os arquivos da pasta de uma única vez (usando apenas um comando `R`, sem métodos iterativos), trazendo apenas os casos em que a vacina aplicada foi a Janssen. 

\textcolor{red}{\bf Solução}

Concatenamos o comando e executamos o carregamento de uma só vez.

```{r}
command <- 'findstr -i "document JANSSEN" dados\\*.csv'
janssen <- command %>%
  pipe() %>%
  vroom(
    delim=';',
    locale=locale('br', encoding='UTF-8'),
    num_threads=3
    )
janssen <- janssen %>%
  filter(estabelecimento_uf != 'estabelecimento_uf')
janssen
```

```{r}
rm(list=ls())
```

## Questão 2: manipulação de dados

**a)** Utilizando o pacote `data.table`, repita o procedimento do item **1e)**, agora mantendo, durante a leitura, todas as vacinas e apenas as colunas `estabelecimento_uf`, `vacina_descricao_dose` e `estabelecimento_municipio_codigo`. Use o pacote `geobr` para obter os dados sobre as regiões de saúde do Brasil (comando `geobr::read_health_region()`). O pacote `geobr` não está mais disponível para download no CRAN; Para instalá-lo, use o link https://cran.r-project.org/src/contrib/Archive/geobr/. 

A tabela que relaciona o código do IBGE (`estabelecimento_municipio_codigo`, na tabela de vacinação) e o código de saúde (`code_health_region`, na tabela de regiões de saúde) está disponível pelo link https://sage.saude.gov.br/paineis/regiaoSaude/lista.php?output=html& e nos arquivos da lista.

\textcolor{red}{\bf Solução}

Primeiro, realizamos o carregamento com a função `fread`.

```{r}
janssen_dt <- fread(
  cmd='findstr ; dados\\*.csv',
  select=c('estabelecimento_uf', 'vacina_descricao_dose', 'estabelecimento_municipio_codigo'),
  encoding='UTF-8',
  sep=';'
)
janssen_dt <- janssen_dt[estabelecimento_uf != 'estabelecimento_uf']
janssen_dt[, estabelecimento_municipio_codigo := as.integer(estabelecimento_municipio_codigo)]
```

Em seguida, obtemos os dados das regiões de saúde do Brasil.

```{r}
regioes_saude_br <- geobr::read_health_region() %>%
  as.data.table()
regioes_saude_br[, geom := NULL]
regioes_saude_br[, code_health_region := as.integer(code_health_region)]
```

Por último, lemos a tabela que relaciona o código do IBGE com o código de saúde.

```{r}
codigos <- fread(
  file='Tabela_codigos.csv',
  encoding='UTF-8',
  select=c('Cód IBGE', 'Cód Região de Saúde'),
  col.names=c('estabelecimento_municipio_codigo', 'code_health_region')
)
```
  
**b)** Junte (*join*) os dados da base de vacinações com o das regiões de saúde e descreva brevemente o que são as regiões (use documentação do governo, não se atenha à documentação do pacote). Em seguida, crie as variáveis descritas abaixo:
  
1. Quantidade de vacinados por região de saúde;
2. Condicionalmente, a *faixa de vacinação* por região de saúde (alta ou baixa, em relação à mediana da distribuição de vacinações). 

Crie uma tabela com as 5 regiões de saúde com menos vacinados em cada *faixa de vacinação*.

\textcolor{red}{\bf Solução}

A Resolução Nº 1 do Ministério da Saúde, datada de 29 de Setembro de 2011 define região de saúde como sendo: o espaço geográfico contínuo constituído por agrupamento de Municípios limítrofes, delimitado a partir de identidades culturais, econômicas e sociais e de redes de comunicação e infraestrutura de transportes compartilhados, com a finalidade de integrar a organização, o planejamento e a execução de ações e serviços de saúde.

Agora, vamos realizar o join e, em seguida, as agregações.

```{r}
janssen_dt_full <- janssen_dt %>%
  merge(
    codigos,
    by.x='estabelecimento_municipio_codigo',
    by.y='estabelecimento_municipio_codigo',
    all.x=TRUE
  ) %>%
  merge(
    regioes_saude_br,
    by.x='code_health_region',
    by.y='code_health_region',
    all.x=TRUE
  )
janssen_dt_full
```

```{r}
janssen_dt_full[, .(n = .N), by = name_health_region][, med := median(n)][, faixa_de_vacinacao := ifelse(n < med, 'baixa', 'alta')][order(faixa_de_vacinacao, n)][, id := 1:.N, by = faixa_de_vacinacao][id <= 5]
```

**c)** Utilizando o pacote `dtplyr`, repita o procedimento do item **b)** (lembre-se das funções `mutate`, `group_by`, `summarise`, entre outras). Exiba os resultados.

\textcolor{red}{\bf Solução}

Primeiro, os joins. Depois, as agregações.

```{r}
janssen_dt %>%
  lazy_dt() %>%
  left_join(codigos, by='estabelecimento_municipio_codigo') %>%
  left_join(regioes_saude_br, by='code_health_region') %>%
  group_by(name_health_region) %>%
  summarise(n = n()) %>%
  mutate(faixa_de_vacinacao = if_else(n < median(n), 'baixa', 'alta')) %>%
  arrange(faixa_de_vacinacao, n) %>%
  group_by(faixa_de_vacinacao) %>%
  mutate(id = 1:n()) %>%
  filter(id <= 5) %>%
  as_tibble()
```
  
**d)** Com o pacote `microbenchmark`, compare o tempo de execução dos itens **b)** e **c)**. Isso é, quando se adota o `data.table` e o `dtplyr`, respectivamente. 

**Extra**: Inclua na comparação a execução usando o próprio `dplyr`. Para isso, primeiro converta os 3 objetos do item **a)** para a classe `tibble`.
  
\textcolor{red}{\bf Solução}

Primeiro, criamos funções para realizar cada processo.

```{r}
# data.table
func_dt <- function() {
  full <- janssen_dt %>%
  merge(
    codigos,
    by.x='estabelecimento_municipio_codigo',
    by.y='estabelecimento_municipio_codigo',
    all.x=TRUE
  ) %>%
  merge(
    regioes_saude_br,
    by.x='code_health_region',
    by.y='code_health_region',
    all.x=TRUE
  )
  full[, .(n = .N), by = name_health_region][, med := median(n)][, faixa_de_vacinacao := ifelse(n < med, 'baixa', 'alta')][order(faixa_de_vacinacao, n)][, id := 1:.N, by = faixa_de_vacinacao][id <= 5]
}

# dtplyr
func_dtplyr <- function() {
  janssen_dt %>%
    lazy_dt() %>%
    left_join(codigos, by='estabelecimento_municipio_codigo') %>%
    left_join(regioes_saude_br, by='code_health_region') %>%
    group_by(name_health_region) %>%
    summarise(n = n()) %>%
    mutate(faixa_de_vacinacao = if_else(n < median(n), 'baixa', 'alta')) %>%
    arrange(faixa_de_vacinacao, n) %>%
    group_by(faixa_de_vacinacao) %>%
    mutate(id = 1:n()) %>%
    filter(id <= 5) %>%
    as_tibble()
}

# dplyr
func_dplyr <- function() {
  x_tbl <- janssen_dt %>% as_tibble()
  y_tbl <- codigos %>% as_tibble()
  z_tbl <- regioes_saude_br %>% as_tibble()
  x_tbl %>%
    left_join(y_tbl, by='estabelecimento_municipio_codigo') %>%
    left_join(z_tbl, by='code_health_region') %>%
    group_by(name_health_region) %>%
    summarise(n = n()) %>%
    mutate(faixa_de_vacinacao = if_else(n < median(n), 'baixa', 'alta')) %>%
    arrange(faixa_de_vacinacao, n) %>%
    group_by(faixa_de_vacinacao) %>%
    mutate(id = 1:n()) %>%
    filter(id <= 5)
}
```

Em seguida, aplicamos a comparação com `microbenchmark`.

```{r}
microbenchmark(
  data.table = func_dt(),
  dtplyr     = func_dtplyr(),
  dplyr      = func_dplyr(),
  times      = 10
)
```

Portanto, utilizando a mediana como critério, o tempo de execução do `dtplyr` foi o menor, seguido pelo `dplyr` e, por último, o `data.table`.